ACORDAO-COMPLETO-2365587

ACÓRDÃO 2290/2019 ATA 37/2019 - PLENÁRIO

VISTOS, relatados e discutidos estes autos Representação formulada pela empresa ConnectCom Teleinformática Comércio e Serviços Ltda. acerca de possíveis irregularidades havidas no Pregão Eletrônico 5/2019, 
ACORDAM os Ministros do Tribunal de Contas da União, reunidos em Sessão Plenária, diante das razões expostas pelo Relator, em:
9.1. conhecer da representação, satisfeitos os requisitos de admissibilidade constantes no art. 113, § 1º, da Lei 8.666/1993, c/c os arts. 235 e 237, VII, do Regimento Interno deste Tribunal, e no art. 103, § 1º, da Resolução - TCU 259/2014;
9.2. considerar, no mérito, a presente representação parcialmente procedente;
93. declarar a perda de objeto do pedido de concessão de medida cautelar formulado pelo representante, tendo em vista o pronunciamento quanto ao mérito;
9.4. dar ciência ao Departamento de Polícia Rodoviária Federal, com fundamento no art. 7º da Resolução – TCU 265/2014, sobre as seguintes impropriedades/falhas, identificadas no Pregão Eletrônico 5/2019, para que sejam adotadas medidas internas com vistas à prevenção de ocorrência de outras semelhantes:
9.4.1. ausência de especificação, no Modelo para Apresentação de Propostas (Anexo I do Termo de Referência do edital) , do enquadramento dos insumos na divisão dos valores das propostas em “mão de obra”, “custos administrativos e outras despesas indiretas” e “lucro bruto”, em prejuízo dos requisitos da clareza e da objetividade (Lei 8.666/1996, arts. 3º, 44 e 45, caputs, 40, inc. I e VII, e 54, § 1º) e dos princípios da transparência e da eficiência; e
9.4.2. ausência de especificação, no edital, do enquadramento das despesas com treinamento/capacitação, deslocamentos/diárias e preposto nas planilhas de custos e formação de preços (se apropriadas nas planilhas como “insumos”, “custos indiretos” ou outro) , em prejuízo dos requisitos da clareza e da objetividade (Lei 8.666/1996, arts. 3º, 44 e 45, caputs, 40, inc. I e VII, e 54, § 1º) e dos princípios da transparência e da eficiência;
9.4.3. não-realização de diligências na documentação de habilitação técnica e na proposta da representante (segunda colocada no certame) , que possibilitassem sanear as falhas encontradas, em busca de preservar a possibilidade de contratar proposta mais vantajosa, ou possibilitassem melhor caracterizar o aspecto insanável dessas falhas e/ou a inexequibilidade dos preços e custos ofertados, sem demonstrar e explicitar a desnecessidade das diligências ou outra razão para sua não-realização, contrariando os princípios da economicidade e da transparência e a jurisprudência deste Tribunal (Acórdãos do Plenário 2.546/2015, 2.730/2015, 918/2014, 1.924/2011, e 1.899/2008) ; 
9.5. informar ao Departamento de Polícia Rodoviária Federal e à representante que o conteúdo desta deliberação poderá ser consultado no endereço www.tcu.gov.br/acordaos; e
9.6. arquivar os presentes autos, nos termos do art. 250, I, c/c art. 169, VI, do Regimento Interno/TCU.

Representação acerca de irregularidade em pregão eletrônico destinado à contratação de serviços técnicos especializados na área de Tecnologia da Informação, de suporte técnico a usuários (Service Desk) e sustentação à infraestrutura do Núcleo de Tecnologia da Informação e Comunicações (NUTICSEDE).

Departamento de Polícia Rodoviária Federal (DPRF)

3. Representante: ConnectCom Teleinformática Comércio e Serviços Ltda.

13.1. Ministros presentes: José Mucio Monteiro (Presidente), Benjamin Zymler, Augusto Nardes, Aroldo Cedraz e Raimundo Carreiro (Relator).
13.2. Ministros-Substitutos convocados: Augusto Sherman Cavalcanti, Marcos Bemquerer Costa, André Luís de Carvalho e Weder de Oliveira.

RAIMUNDO CARREIRO

Trata-se de representação formulada pela empresa ConnectCom Teleinformática Comércio e Serviços Ltda. acerca de possíveis irregularidades havidas no Pregão Eletrônico 5/2019, cujo objeto são serviços técnicos especializados, continuados, na área de Tecnologia da Informação, de suporte técnico a usuários (Service Desk) e sustentação à infraestrutura do Núcleo de Tecnologia da Informação e Comunicações (NUTIC-SEDE) da Polícia Rodoviária Federal e da Divisão de Infraestrutura de Tecnologia da Informação e Comunicações (DITIC) – peça 3, p. 1. 
2.         O certame teve como vencedora a empresa Algar TI Consultoria S.A., com contratação vigente por 12 meses, prorrogável por até 60 meses, no valor homologado de R$  R$ 4.702.193,59 (peça 9, p. 1) .
3.         Eis o trecho da instrução de peça 41, chancelada pelo diretor da subunidade (peça 42) , que ora reproduzo:
“[...] 
	B. Momento Processual

	Na instrução inicial de peça 15, foram apresentadas as alegações da representante:
	a) foi indevidamente desclassificado do certame sob a justificativa de não comprovação da capacidade técnica, tendo em vista que o órgão não teria demonstrado motivo plausível ou fundamentação para a desclassificação, tampouco efetuado diligências para esclarecimentos, conforme estabelece o art. 43, § 3º, da Lei 8.666/1993 e os Acórdão 3418/2014-TCU-Plenário (Relator Ministro Marcos Bemquerer) , 2.873/2014-TCU-Plenário (Relator Ministro Augusto Sherman) , 2.159/2016-TCU-Plenário (Relator Ministro Augusto Nardes) , 1.795/2015-TCU-Plenário (Relator Ministro José Múcio) e 3.615/2013-TCU-Plenário (Relator Ministro Valmir Campelo) – peça 1, p. 7-13; 
b) foi prematuramente desclassificado do certame sob a justificativa de inconformidades na proposta de preços e na planilha de custos, uma vez que esses documentos conteriam apenas erros formais e que poderiam ter sido saneados mediante diligência, afrontando-se o item 5.28.5 do edital e os Acórdão 1811/2014-TCU-Plenário (Relator Ministro Augusto Sherman) e 2.546/2015-Plenário (Relator Ministro André de Carvalho) - peça 1, p. 14-24; 
c) houve tratamento diferenciado por parte do órgão na análise da sua documentação, em comparação com a da empresa convocada após sua desclassificação (Algar TI Consultoria S/A) , tendo em vista que o órgão teria examinado a documentação do representante em apenas um dia, ao passo que teria analisado a documentação da Algar TI Consultoria S/A em aproximadamente dez dias, concluindo, com base nisso, que o pregoeiro e a equipe técnica de apoio já estariam convictos do não atendimento da documentação do representante, decidindo por não concluir a análise detalhada da documentação, ao passo que examinou a documentação da Algar TI Consultoria S/A com muito mais afinco (peça 1, p. 21-22) ; e 
d) sua desclassificação indevida resultaria em um prejuízo de aproximadamente um milhão de reais, afrontando os princípios da economicidade, da vantajosidade, da vinculação ao instrumento convocatório e do interesse público (peça 1, p. 24-25) . 

Na mesma instrução inicial, ficou assente estarem presentes os requisitos de admissibilidade da representação, e, diante da iminência da contratação, da essencialidade do serviço licitado e das deficiências do contrato similar vigente, restou configurado o perigo da demora, mas também aventado o perigo da demora reverso diante de eventual cautelar.
A mesma instrução examinou a plausibilidade jurídica das alegações presentes na representação, restando como pontos a serem esclarecidos em oitiva prévia (i) se as inconformidades que levaram à inabilitação e desclassificação da representante poderiam ou não ser supridas por diligência; (ii) quais os registros das eventuais diligências realizadas sobre a habilitação e a proposta de preços da representante; (iii) a pertinência do questionamento da PRF sobre a falta de inclusão dos custos ou a inadequação de ferramentas/softwares usadas pela representante, entre elas Zabbix e Nagios, que são utilizadas atualmente pela PRF, tendo em conta que os custos de licenciamento deveriam constar da proposta se utilizadas outras ferramentas (item 5.13 do termo de referência – peça 3, p. 36) ; (iv) o motivo para intervalos de tempo tão distintos no exame da documentação das empresas ConnectCom e Algar; e (v) a perda econômica com o resultado do certame.
Assim, na mesma instrução em referência, propuseram-se, em suma, a oitiva prévia do DPRF, a oitiva da empresa Algar TI Consultoria S/A (05.510.654/0001-89) e alertas ao DPRF, o que foi acatado pelo relator do feito em despacho de peça 17, que determinou as providências pertinentes. 
Promovidas as oitivas quanto às alegações do representante e demais questões levantadas por esta Unidade Técnica (peças 19-22) , passa-se a analisar as respostas apresentadas, ponto a ponto, conforme transcrição/contextualização a seguir, no tópico Exame Técnico.
[...]

	E. Exame Técnico

	E.1 – Oitiva do DPRF (peça 19) 
Item “a”: fundamentação para a inabilitação e a desclassificação da empresa ConnectCom Teleinformática Comércio e Serviços Ltda. do certame, informando se as inconformidades que ensejaram a inabilitação e a desclassificação poderiam ter sido supridas mediante diligência.
Manifestação do órgão (peça 23, p. 1-2) :
toda documentação enviada pela empresa foi diligenciada e os contratos referentes aos atestados apresentados foram analisados e, mesmo assim, as exigências do edital referentes à capacitação técnica não foram comprovadas, nem mesmo na fase de recursos.
Análise:
O mérito desta manifestação é examinado na análise dos demais itens da oitiva, que detalham os procedimentos realizados.
Item “b”: comprovação de que o órgão realizou as diligências citadas no item 5 do Ofício 167/2019/DISTI/CTIC/DIRAD, ou motivo para o órgão não ter efetuado diligências para suprir as inconformidades na comprovação da capacidade técnica, na proposta de preços e na planilha de custos que teriam ensejado a desclassificação dessa empresa do certame.
Manifestação do órgão (peça 23, p. 2-4) :
a) 	foi convocado um servidor para atuar exclusivamente nas diligências da documentação da empresa ConnectCom, conforme comprovado pelas convocações 1274/2019 (SEI 17458539) e 2721/2019 (SEI 18126054) e pelos relatórios das respectivas convocações (SEI 18143622 e SEI 18579374) , resultando no Ofício 124/2019/DISTI/CTIC/DIRAD, (SEI 17992484) ;
b) 	foram realizadas diligências, com base nos atestados apresentados, de 50 processos, documentos ou contratos (relacionados à peça 23, p. 2-4) ; e
c) 	ressalta-se que em nenhuma das fases recursais a empresa ConnectCom indicou os documentos que comprovariam as exigências não cumpridas, alegando simplesmente que a PRF não fez a análise da documentação.
Análise:
O cerne da questão é que o item 5 do Ofício 167/2019/DISTI/CTIC/DIRAD supracitado (peça 28) informa sobre a realização de diligências na documentação da representante, então recorrente, dizendo que foram suficientes para “não aprovação da proposta, conforme Ofício 124/2019/DISTI/CTIC/DIRAD” (peça 27) , mas este último ofício não menciona que diligências foram realizadas para esclarecer dúvidas sobre documentos de habilitação e proposta da representante. 
Contudo, o primeiro ofício precitado faz afirmação, ainda que genérica, de que “foram feitas diligências na documentação apresentada”, ao tempo em que faz referência a “erros insanáveis” na planilha de composição dos custos, que não previu todos os custos contratuais e não detalhou todos os itens. Sobre a afirmação genérica, o órgão parece confundir o sentido de diligências com o do exame documental protocolar. Sobre os erros insanáveis, o órgão comenta que a empresa detalhou apenas 16 dos 18 itens de serviços previstos no Anexo I do TR (peça 3, p. 90-91) , sendo que em seu recurso alegou que o detalhamento dos itens 15 e 16 referiam-se respectivamente aos itens 17 e 18, faltando de todo modo detalhar dois itens/serviços, prejudicando a análise de exequibilidade da proposta. 
8.1.	Nada obstante, apesar de nominar de forma confusa as planilhas de custos e formação de preços para cada um dos 18 itens que compunham o grupo único licitado (sem correspondência entre a numeração do “perfil” e a numeração do item licitado) , uma leitura atenta revela abrangência de todos os 18 itens licitados, ao contrário do que deduziu a PRF, conforme demonstrado no quadro 1 abaixo:
Quadro 1 –Planilhas de custos da proposta da ConnectCom
	 Item
	Serviços
	Nº de profissionais
	Valor total para 12 meses (R$) 
	Planilhas apresentadas (páginas da peça 39) 

	1
	Atendimento remoto ao usuário
	8
	328.224,96
	Perfil 1 (p. 2-4) 

	2
	Atendimento presencial ao usuário
	4
	175.325,76
	Perfil 2 (p. 5-7) 

	3
	Apoio à governança de TI
	2
	256.702,56
	Perfil 3 (p. 8-10) 

	4
	Monitoramento de redes/serviços/aplicações
	1
	60.000,00
	Perfil 4 (p. 14-16) 

	5
	Apoio ao gerenciamento de identidades
	1
	163.220,16
	Perfil 5 (p. 17-19) 

	6
	Serviços de rede e domínio Microsoft
	1
	112.151,88
	Perfil 6 (p. 20-22) 

	7
	Serviços de bancos de dados
	2
	335.393,76
	Perfil 3 (p. 11-13) 

	8
	Serviços de comunicação e mensagens elet.
	1
	141.886,08
	Perfil 7 (p. 23-25) 

	9
	Redes locais, metropolitanas e longa dist.
	2
	219.718,80
	Perfil 8 (p. 26-28) 

	10
	Apoio a processos de segurança da inform.
	2
	268.338,96
	Perfil 9 (p. 29-31) 

	11
	Serviços de aplicações
	3
	505.993,32
	Perfil 10 (p. 35-37) 

	12
	Serviço de orquestração de servidores
	1
	135.790,32
	Perfil 11 (p. 38-40) 

	13
	Serviço de sistemas operacionais
	1
	126.902,64
	Perfil 9 (p. 32-34) 

	14
	Serviço de armazenamento de dados
	2
	346.562,16
	Perfil 12 (p. 41-43) 

	15
	Infraestrutura física de datacenter
	1
	89.260,20
	Perfil 13 (p. 44-46) 

	16
	Supervisão I (relativa aos itens 1 e 2) 
	1
	118.432,32
	Perfil 14 (p. 47-49) 

	17
	Supervisão II (relativa aos itens 3, 4 e 5) 
	1
	174.408,72
	Perfil 15 (p. 50-52) 

	18
	Supervisão III (relativa aos itens 6 a 15) 
	1
	129.921,48
	Perfil 16 (p. 53-55) 

	Total
	-
	35
	3.688.236,60
	-

Fonte: Proposta de preços da representante (peça 39, p. 1) e respectivas planilhas de custos e formação de preço (peça 39, p. 2-59) .
Por sua vez, o segundo ofício citado faz referência a “vícios da planilha que não permitiram sequer avançar à análise de exequibilidade da proposta” da representante, listando 15 diferentes inconformidades encontradas na sua planilha de composição de custos, além de cinco inconformidades na sua documentação de habilitação.
9.1	As cinco inconformidades relativas aos atestados de capacidade técnica apresentados pela representante correspondem à falta de comprovação de experiência na prestação de serviços: (1) em ambiente de “no mínimo 15 controladores de domínio distribuídos geograficamente nos sistemas Windows Server 2008 R2 e 2012 ou superior, previstos no item 8.8.2”; (2) em ambiente de “no mínimo 200 servidores Linux, previstos no item 8.8.2, IX”; (3) “de administração, configuração e manutenção de solução de correio eletrônico com no mínimo 12.500 caixas postais, previstos no item 8.8.2, XI”; (4) em ambiente virtualizado “em alta disponibilidade, como no mínimo 10 servidores de rede físicos e 200 máquinas virtuais, previstos no item 8.8.2, XII”; (5) referentes a “servidores de aplicação web, de no mínimo 60 servidores de aplicações Web, previstos no item 8.8.2, XIII”. 
9.1.1.	Na representação, sobre essas inconformidades de qualificação, a empresa limitou-se a explanar sua longa experiência no ramo, citar jurisprudência que prestigia a realização de diligência para corrigir falhas sanáveis e afirmar que as exigências correspondentes às inconsistências “1” a “4” e “5” são respectiva e cabalmente comprovadas pelos atestados emitidos pela Caixa Econômica Federal e pelo Arquivo Nacional e Polícia Técnica Científica (peça 1, p. 8-13) . Não detalhou nem especificou a suposta improcedência das inconformidades apontadas, sendo genérico na sua refutação e prejudicando a análise por parte desta Corte e, principalmente, pela PRF.
9.1.2.	Observa-se que não há menção a questionamentos das licitantes sobre a necessidade e proporcionalidade das exigências de habilitação técnica previstas nos itens 8.8.2 do edital e no item 5.19.2 do seu TR (peça 3, p. 8-9 e 41-42) , o que, juntamente com as disposições contidas nos itens 8.8.8 a 8.8.10 do edital e nos itens 5.19.8 a 5.19.10 do seu TR (peça 3, p. 10 e 42) , explicitando que os quantitativos exigidos se limitam ao máximo de 50% da demanda ou do dimensionamento atual da PRF, denotam adequação das referidas exigências. 
9.1.3.	Pressupondo então perfeita adequação das exigências técnicas para habilitação, tem-se, em suma, o exame proferido pela PRF exposto no quadro 2 abaixo, que leva a uma profusão de diligências possíveis, mas também a uma situação necessariamente de inabilitação, o desatendimento cabal do exigido no item 8.8.2.XI do edital e no item 5.19.2.11 do TR.
Quadro 2 – Itens de qualificação técnica descumpridos pela representante e diligências possíveis
	Descrição da exigência
 (item do TR) 
	Análise da PRF
	Diligências possíveis

	Serviços de administração, configuração e manutenção em redes locais Windows (...) em ambiente de, no mínimo, 15 controladores de domínio distribuídos geograficamente (item 5.19.2.8 do TR) 
	-SPTC - Não descreve controladoras de domínio.
-Arquivo Nacional (2 controladoras) , mas não cita localidades (97) . 
-Loreal não descreve quantidade nem a versão.
	4 pontos omissos/obscuros;
3 entidades (todas) a diligenciar

	Serviços de administração, configuração e manutenção de sistemas operacionais, em ambiente com no mínimo, 200 servidores Linux (item 5.19.2.9 do TR) 
	-Arquivo Nacional - 30 servidores (84) (97) . 
-Caixa Bauru (95 e 59) não descreve quantidade de servidores. 
-SPTC (92, 89) 18 servidores (1 Suse, 16 Ubuntu e 1 CentOS) .
	1 ponto omisso/obscuro;
1 entidade (Caixa Bauru) a diligenciar

	Serviço de administração, configuração e manutenção de solução de correio eletrônico com, no mínimo, 12.500 caixas postais (item 5.19.2.11 do TR) 
	-SPTC - 5.600. 
-Arquivo Nacional - 1.000.
	Desatendida a exigência, a princípio não se mostra necessária diligência

	Experiência na execução de serviços de implantação, configuração e administração de ambiente virtualizado em alta disponibilidade com, no mínimo, 10 servidores de rede físicos e 200 máquinas virtuais (item 5.19.2.12 do TR) 
	-SPTC- Não atende ao quantitativo.
-Arquivo Nacional - descreve 150 servidores virtualizados em projeto de cloud em tecnologias Windows (88) .
-Caixa Bauru não descreve quantidade de servidores (95 e 59) .
	2 pontos omissos/obscuros;
2 entidades (Arquivo Nacional e Caixa Bauru) a diligenciar

	Serviço de instalação, configuração, administração e manutenção, de no mínimo 60 servidores de aplicação
Web, utilizando as ferramentas de aplicação, Apache PHP, TomCat e JBoss (item 5.19.2.13 do TR) 
	-SPTC - Não cita quantidade e JBOSS.
-Arquivo Nacional não descreve PHP, e não atende na quantidade, pois tem 45 instâncias nas demais tecnologias (97) .
-F9C - Não descreve quantitativos e não executam o servido de administração.
	5 pontos omissos/obscuros;
3 entidades a diligenciar

	Total das diligências mínimas: 12 pontos omissos/obscuros e 5 entidades diferentes a diligenciar: SPTC, Arquivo Nacional, Loreal, Caixa Bauru e F9C.

Fonte: Checklist utilizado pela PRF para verificar o cumprimento das exigências de habilitação pela representante (peça 36) .
9.1.4.	É certo que a PRF poderia ter efetuado diligências aos entes emitentes dos atestados, contudo, também é certo que as licitantes devem primar pela descrição clara e completa dos serviços nos referidos atestados, sob pena de perder sua serventia probatória. A faculdade que tem o órgão de diligenciar para obter esclarecimentos, que, no presente caso, diante dos valores envolvidos e da possibilidade de economia na hipótese de sustentação da proposta técnica da representante, transmutar-se-ia em uma espécie de poder-dever, não se mostra absoluta, diante de fatores de risco que se apresentem, como se apresentaram, de forma acumulada: descumprimento mais cabal de uma exigência técnica, multiplicidade de pontos a diligenciar, falhas tanto na habilitação quanto na proposta técnica e situação precária do contrato vigente em razão de baixo preço adjudicado em 2017 em relação ao orçado (esses dois últimos fatores abordados adiante) .
9.2.	As 15 inconformidades referentes às planilhas de composição de custos correspondem à: (I) falta de (I-a) custo com capacitação, (I-b) custo de deslocamentos e diárias para treinamento dos NUTICs das regionais, previsto no item 5.15.11.5 do TR, (I-c) custo para o preposto do contrato, dentro do custo operacional, (I-d) planilha-detalhamento dos custos dos itens 17 e 18 licitados, (I-e) custo de licenciamento das ferramentas presentes nos itens 5.15, 5.16 e 5.17 do TR, atendendo a exigência de que “o eventual custo de licenciamento de cada ferramenta deverá constar como insumo na planilha de formação de preços” constante do item 5.20.6 do TR, (I-f) informação sobre as ferramentas/softwares que serão utilizados, atendendo a exigência “deverá constar na proposta técnica a descrição das ferramentas que pretende adotar, em conformidade com o descrito nas seções 5.5, 5316 e 5.17” constante do item 5.20.6 do TR; e (II) inconsistência/inadequação na composição de custos dos perfis 3, 7, 8, 9, 10, 11, 12, 14, e 15, em desacordo com o quadro resumo da planilha e, em alguns casos, ficando acima do lance ofertado para o item correspondente.
9.2.1.	As falhas I-e e II são todas relacionadas entre si e decorrem da imprecisão ou confusão na denominação dos diferentes perfis profissionais, conforme discorrido no item 8.1 acima, denotando que poderia ser corrigido pelo órgão mediante análise mais acurada. Quanto às falhas Ia, I-b e I-c (falta dos custos com capacitação, com deslocamentos e diárias e com preposto) , a representante argumentou que os dois primeiros custos foram rateados entre os perfis e inserido como “custos indiretos”, conforme item 5.20.4 do TR, que prevê custos administrativos incluindo “licenciamento, capacitação, deslocamentos e diárias etc.” (peça 3, p. 43) ; e que o terceiro custo foi igualmente rateado e inserido como custos indiretos em vista do edital não prever item específico para preposto. As demais falhas (I-e e I-f) são tratadas à parte pois constituíram itens próprios (“c” e “d”) da oitiva. 
9.2.2.	Razoável a alegação referente ao custo com preposto (s) , mas não as referentes aos demais custos, em vista da letra do item 5.20.2 do TR: “A licitante deverá apresentar Proposta Técnica, contendo Planilha de Formação de Preço (Anexo I) , com a descrição detalhada do objeto ofertado (...) , abrangendo a descrição dos custos dos insumos que serão empregados para a prestação dos serviços” (peça 3, p. 43) . Vê-se que a proposta da representante manteve, em todas as 18 planilhas de custos, o campo “MÓDULO 3: INSUMOS DIVERSOS” em branco, enquanto, para efeito comparativo, a licitante vencedora especificou naquele campo o valor de R$ 622,79 em cada uma das 18 planilhas de custos (peças 39 e 40) . Considerando que a representante lançou os três custos questionados em “custos indiretos”  e em valores que variaram de R$ 307,48 a R$ 1.411,15 e que considerou em sua proposta que os custos indiretos correspondiam aos gastos “com sua estrutura administrativa, organizacional e gerenciamento de seus contratos, tais como despesas relacionadas a: a) funcionamento e manutenção da sede (...) ; b) pessoal administrativo; c) material e equipamentos de escritório; d) supervisão de serviços; e) seguros” (peça 39, p. 59) , pode-se questionar a exequibilidade dos três custos em questão, diante dos valores e da gama de despesas envolvidas, e questionar particularmente a compatibilidade de dois desses custos (capacitação e deslocamentos/diárias dos profissionais) com as despesas que são apropriadas pela representante nos “custos indiretos”, conforme transcrito.
9.2.3.	Desse modo, o edital poderia ter sido mais explícito quanto ao enquadramento dos diferentes custos em questão; na falta disso, a licitante poderia enquadrá-los como insumos ou como custos indiretos, se mencionado explicitamente em sua proposta para proporcionar a análise pelo órgão. Mas, não poderia a licitante fazer um enquadramento que fosse incompatível com as explicações contidas na própria proposta (no caso, a descrição dos gastos que compreendiam os custos indiretos) e com os valores apostos nesse enquadramento, sob pena de desclassificação (por inviabilizar a aferição da exequibilidade dos custos envolvidos ou mesmo importar a sua inexequibilidade) .
Assim, os erros e inconformidades encontradas pela PRF na documentação de habilitação e na proposta de preços da representante mostram-se parcialmente procedentes e válidos para inabilitar e desclassificar a representante, devendo ser considerada relativizada a necessidade de diligências para sanear as falhas documentais da licitante, considerando inclusive o seu caráter facultativo e discricionário, a teor do que dispõe o § 3º do art. 43 da Lei 8.666/1993. De fato, a diligência deve ser pontual, excepcional, não deve servir para reformatar propostas ou sanear exaustivamente a documentação dos licitantes.
10.1	Mais do que isso, no presente caso, a representante não especifica sua discordância em relação aos motivos de sua inabilitação, nem compatibiliza a inclusão dos custos com capacitação e deslocamentos/diárias dos profissionais como “custos indiretos” em sua planilha com a descrição que faz desses custos indiretos na sua proposta técnica, nem apresenta atestados completos em seus conteúdo informativo, não cabendo aos órgãos licitador e de controle ajustar propostas das licitantes nem advogar para elas. Nesse sentido, observa-se que, fundamentalmente, a diligência serve para aclarar fatos e confirmar ou refutar conteúdo dos documentos, muito mais do que preencher conteúdos e completar informações cruciais que deles deveriam constar, como a especificação qualitativa e quantitativa dos serviços nos atestados de capacitação técnica, sob pena do risco de inclusão de novos elementos que já deveriam constar da documentação e da proposta. A esse respeito, é ilustrativo o teor de ementas de julgados do Tribunal:
Acórdão 747/2011-TCU-Plenário, relator ministro André de Carvalho: É adequada a diligência efetuada para esclarecimento de atestado de capacidade técnica.
Acórdão 2873/2014-TCU-Plenário, relator ministro Augusto Sherman: Não cabe a inabilitação de licitante em razão de ausência de informações que possam ser supridas por meio de diligência, facultada pelo art. 43, § 3º, da Lei 8.666/1993, desde que não resulte inserção de documento novo ou afronta à isonomia entre os participantes.
Acórdão 3418/2014-TCU-Plenário, relator ministro Marcos Bemquerer: Ao constatar incertezas sobre o cumprimento de disposições legais ou editalícias, especialmente dúvidas que envolvam critérios e atestados que objetivam comprovar a habilitação das empresas em disputa, o responsável pela condução do certame deve promover diligências para aclarar os fatos e confirmar o conteúdo dos documentos que servirão de base para a tomada de decisão da Administração (art. 43, § 3º, da Lei 8.666/1993) .
10.2.	Seria admissível e até recomendado um esforço adicional do órgão para resguardar a proposta da representante, com preço baixo (um milhão de reais a menos do que a terceira colocada) , como aventado no item 9.1.4 desta instrução. Contudo, cabe ao órgão também sopesar os demais fatores e circunstâncias envolvidas, relacionados ao desatendimento completo (não sanável por diligência) da experiência mínima relacionada ao correio eletrônico, à multiplicidade de falhas, abrangendo a capacitação e a proposta técnicas, e à situação temerária vivenciada pelo órgão em contrato similar vigente em razão do valor baixo contratado relativamente ao orçado. As razões apresentadas pela PRF nos autos para a desclassificação e inabilitação da representante indicam que foram levadas em conta essas circunstâncias e fatores de riscos, dentro de seu poder discricionário.
Item “c”: motivo para o órgão entender que as ferramentas Zabbix e Nagios (que seriam utilizadas pelo representante, conforme informado no recurso administrativo interposto por ele) estariam em desconformidade com o item 5.17 do termo de referência (conforme registro constante no item 6.4 do Ofício 167/2019/DISTI/CTIC/DIRAD) , uma vez que não há impedimento, no edital, de o contratado utilizar as referidas ferramentas.
Manifestação do órgão (peça 23, p. 4) :
a)	houve um erro na digitação no item 6.4 do Oficio 167/2019/DISTI/CTIC/DIRAD: o item citado como 5.17 trata-se do item 5.16 do Termo de Referência, conforme contexto do item 6.4 do referido documento, cujo conteúdo faz referência à ferramenta de suporte remoto, que é descrita no citado item 5.16 do Termo de Referência.
Análise:
O item 6.4 do Ofício 167/2019 citado na oitiva trata, de fato, faz referência ao item 5.17 do TR quando queria fazer referência ao item 5.16 do TR, que encabeça uma seção de subitens com o título “Características da ferramenta de suporte remoto”, justamente a questão em pauta. Considerando o teor do item 6.4 do ofício em tela (de que nenhuma das ferramentas indicadas pela representante em seu recurso administrativo são de acesso remoto) , o que se depreende é que faltou a representante indicar em sua proposta a ferramenta de acesso remoto que iria utilizar se fosse contratada e, consequentemente, faltou indicar seu custo eventual.
Item “d”: motivo para a desclassificação do representante em função do não preenchimento dos custos de licenciamento, tendo em vista tratar-se de custo eventual, cujo preenchimento é exigível apenas no caso de opção pela utilização de outras ferramentas que não as atualmente utilizadas pelo órgão, conforme estabelecem os itens 5.13 e 5.20.6 do edital.
Manifestação do órgão (peça 23, p. 5) :
a) 	não houve a indicação pela ConnectCom de quais ferramentas iria utilizar para atender os itens 5.15, 5.16 e 5.17;
b) 	na fase de recurso, após a não aprovação da proposta por, entre outros motivos, não informar as ferramentas que seriam empregadas na PRF, a empresa informou as ferramentas para atender o item 5.15 e 5.17, indicando o uso inclusive da ferramenta Citsmart, que é paga, sem somar o custo na planilha de despesa, para aquisição de tal software; atualmente, o licenciamento do Citsmart é custeado pela empresa que presta serviço na PRF, através do Contrato Administrativo 38/2017; e
c) 	a ConnectCom não informou qual a ferramenta de suporte remoto iria utilizar para suprir o item 5.16 do edital em nenhuma fase do certame.
Análise:
Há uma controvérsia entre a alegação da representante de que as ferramentas que utilizaria são de código aberto e gratuitas, inclusive a CITSmart (peça 1, p. 19) , e a informação da PRF de que a referida ferramenta tem custo, inclusive no contrato vigente. A presença de informações sobre o software no sítio https://softwarepublico.gov.br indica sua gratuidade ou, pelo menos, custos ínfimos em seu uso, não devendo prosperar a desclassificação da representante pelo motivo de não ter apresentado os custos de licenciamento da citada ferramenta, quando considerado isoladamente.
Contudo, a falta de indicação, na proposta da representante, de quais softwares iria utilizar é falha básica e descumprimento do item 5.20.3 do TR (peça 3, p. 43) , o qual exige que conste da proposta técnica a descrição das ferramentas que a licitante pretende adotar. Nem mesmo na fase recursal a questão ficou totalmente esclarecida pela representante, quando deixa de indicar a ferramenta de suporte, se limitando a, em seu recurso administrativo, transcrever o item 9.1 do TR (que trata da obrigação de a contratada disponibilizar todo o material permanente e se responsabilizar pelo material de consumo que utilizar) e mencionar que não teria custos com a utilização das ferramentas utilizadas por ela e pelo órgão, “OTRS, Zabbix, Nagios, Mantis e CITSmart, por serem open source (peça 5, p. 17-18) . Para ilustrar comparativamente, a proposta da vencedora trouxe a informação “pretendemos adotar preferencialmente a ferramenta CA Service Desk” (peça 40, p. 6) , bem como incluiu no “módulo 3: insumos diversos” das planilhas de custos a ferramenta ITSM (peça 40, p. 8, 11, 15, 19, 23 etc.) .
13.1.	Poder-se-ia questionar se a falta poderia ser saneada por diligência, mas ocorre que a indicação da ferramenta em questão era crucial e o contexto da proposta e da documentação apresentadas era de multiplicidade de falhas e, a despeito de a exigência estar explicitada no edital e ter sido um dos motivos expressos de sua desclassificação, nem mesmo em seu recurso administrativo a representante logrou supri-la.
Item “e”: motivo para a análise da documentação da ConnectCom Teleinformática Comércio e Serviços Ltda. e a da Algar TI Consultoria S/A ter levado intervalos de tempo tão distintos, uma vez que o exame da documentação da primeira empresa teria levado apenas um dia, ao passo que a documentação da segunda teria sido examinada em aproximadamente dez dias.
Manifestação do órgão (peça 23, p. 5) :
a)	não houve intervalos de tempo distintos na análise da documentação da ConnectCom e da Algar, pois as análises das propostas foram executadas por uma equipe em Brasília, presencialmente, e que exigiu a convocação de servidor de outra regional, conforme os documentos de convocações 1274/2019 (SEI 17458539) e 2721/2019 (SEI 18126054) e os relatórios das respectivas convocações (SEI 18143622 e SEI 18579374) , não havendo análise das propostas fora do prazo de convocação do servidor; ou seja, a análise da empresa ConnectCom se deu nos dias 28 e 29 de março, e a da Algar foi realizada nos dias 9 e 10 de abril, mantendo a imparcialidade e igualdade nos tempos de análise de suas propostas.
Análise:
A ata da sessão (peça 4, p. 41-43) demonstra a cronologia dos procedimentos realizados, eis os principais: no dia 28/3/2019, às 10:49, foi oportunizado à 1ª colocada a apresentação de sua documentação; às 14:20 foi comunicado o encerramento do prazo (que havia sido prorrogado) para a 1ª colocada apresentar sua documentação e convocada a 2ª colocada (a representante) para fornecer a documentação, que foi totalmente enviada às 16:23 do mesmo dia 28/3; logo a sessão foi suspensa para análise dos documentos enviados; em 1º/4/2019, a sessão foi reaberta, quando às 14:08 foi comunicada a não-aprovação da documentação da ConnectCom; às 14:09 foi convocada a 3ª colocada (Algar) para fornecer a documentação, enviada às 16:15 do mesmo dia 1º/4; a sessão foi suspensa nesse dia e nos dias 3, 4, 5 e 10/4 para análise da documentação da 3ª colocada; em 11/4/2019 a sessão foi reaberta, sendo comunicada a aprovação da proposta e documentação da 3º colocada às 10:02 e, oficialmente pelo sistema, às 11:21.
A menos que as suspensões recorrentes da sessão do certame tenham ocorrido para aguardar a disponibilização de servidor para análise, os registros da ata denotam análise demorada da documentação de habilitação e proposta da 3ª colocada, bem distinta do prazo de dois dias úteis utilizado na análise dos documentos da representante. Nada obstante, os novos elementos acostados pela PRF, tratados em tópico próprio adiante, apresentam um mesmo tipo de instrumento utilizado para verificação da documentação de habilitação das duas empresas, o que tende a dispensar diligência que busque mais esclarecimentos e cópia das convocações citadas.
Item “f”: demais informações que julgar necessárias.
Manifestação do órgão (peça 23, p. 5-8) :
a) 	a empresa atualmente contratada para o mesmo objeto do pregão 5/2019 (mediante o Contrato Administrativo 38/2017, celebrado em 28/12/2017, oriundo do PE 14/2017) , é a CIMCORP Comércio e Serviços de Tecnologia de Informática Ltda., que tem encontrado grande dificuldade para atender as metas fixadas, sendo observado que a dificuldade é decorrente, em parte, do baixo efetivo empregado pela empresa e que, para atender o contrato a contento, a contratada deveria disponibilizar mais funcionários capacitados à plena resolução das demandas da Coordenação de Tecnologia da Informação e Comunicação;
b) 	no citado PE 14/2017, em razão da disputa havida, o valor da proposta vencedora fechou em R$ 2.888.569,25, correspondente a apenas 32% do valor global estimado para atender a todas as exigências do Termo de Referência (R$ 8.835.505,08) , o que certamente impactou na capacidade da empresa de prestar o serviço livre de intercorrências e glosas e, segundo declarações da própria empresa, tornou o contrato financeiramente inviável;
c) 	diante desses problemas, fica claro que a continuidade do Contrato Administrativo 38/2017 não é certa, que não atende às necessidades da PRF e que, devido às intercorrências e penalidades aplicadas, poderá ocasionar a sua rescisão contratual; (à peça 34, p. 2, consta que o contrato foi renovado com cláusula de encerramento quando de outra contratação do serviço) ;
d) 	eventual não-prestação do serviço objeto do pregão 5/2019 poderá ocasionar: (I) parada de todos os sistemas da PRF, entre os quais destacam-se os 30 nomeados à peça 23, p. 6-7; (II) interrupção total das atividades administrativas e operacionais da PRF, em todo o território nacional, por ausência de sustentação dos sistemas informatizados; (III) perda dos dados sensíveis, de Segurança Nacional, armazenados no Datacenter Nacional da PRF; (IV) danificação dos equipamentos, máquinas e hardwares existentes no Datacenter Nacional da PRF, atualmente avaliados em mais de R$ 50.000.000,00;
d) 	diante da necessidade da continuidade dos serviços licitados e dos riscos de sua não continuidade e considerando que as reclamações da empresa ConnectCom são frágeis e sem fundamentos sólidos, solicita a continuidade no processo de contratação, sem aguardar a apreciação definitiva da matéria; e
e) 	transcreve fragmento do despacho 1043/2019-CGLOG (peça 23, p. 8-11) , e anexa cópia do referido despacho e de outros documentos (peça 23, p. 13-29, e peças 25-29) .
Análise:
As informações adicionais trazidas pela PRF denotam, em suma, preocupação do órgão com os efeitos de eventual decisão do TCU suspensiva da contratação da empresa vencedora do PE 5/2019, em vista de poder forçar a PRF a manter, por mais tempo do que o desejado, o problemático contrato atual, que não estaria atendendo a contento as demandas e necessidades do órgão. Ilustra tal preocupação mencionando possíveis graves consequências sistêmicas e operacionais que decorreriam de eventual paralisação da prestação dos serviços licitados.
Deflui também das informações a preocupação de que eventual valor reduzido de contratação resulte em pior qualidade na prestação dos serviços, o que estaria já ocorrendo com o contrato atual (38/2017) , advindo de valor adjudicado (R$ 2,8 milhões) correspondente a 32% do valor estimado no certame originário. No certame sob exame nestes autos, a proposta da representante (R$ 3,6 milhões) corresponde a 43% do orçado (R$ 8.235.379,46 – peça 3, p. 144) .
E.2 – Oitiva da empresa Algar (peça 21) 
Item único: caso deseje, manifestar-se sobre os fatos apontados na representação.
Manifestação da empresa vencedora do item 3 em questão (peças 31-32) :
a) 	a representante replica no TCU o seu recurso administrativo contra sua desclassificação no âmbito do PE 5/2019, não havendo tema novo que já não tenha sido exaurido pelo órgão licitador; tal replicação implica que a representante postula a tutela de interesse subjetivo próprio, o que o TCU refuta reiteradamente em sua jurisprudência, a exemplo dos Acórdão 2547/2013-TCU-Segunda Câmara - Ministro Relator Aroldo Cedraz, 3.225/2014-TCU-1ª Câmara - Ministro Relator Benjamin Zymler, 2.456/2014-TCU-Plenário - Ministro Relator José Múcio, 3.474/2014-TCU-Plenário - Ministro Relator Bruno Dantas, 11.148/2015-TCU-2ª Câmara - Ministra Relatora Ana Arraes, 1.642/2016-TCU-Plenário - Ministro Relator Walton Rodrigues e 1.045/2019-TCI-Plenário - Ministro Relator Augusto Sherman.
b) 	em decorrência lógica, o posicionamento e os fundamentos esposados pela ora respondente já estão nas contrarrazões prestadas àquele recurso administrativo; por economia processual, caso ainda não esteja nos autos do TC Processo 010.503/2019-6, a Selog poderá obter junto ao DPRF as contrarrazões, como fonte formal e originária;
c) 	sobre a variação de valores entre as propostas, apontando-se uma diferença de 27,49% a maior para o preço ofertado por esta respondente, tal argumento deve ser recebido "cum grano salis", já que o preço adjudicado está mais próximo ao comportamento dos demais licitantes do que ao da representante;
d) 	noutro viés, o menor preço não pode ser sinônimo de melhor preço quando existe um desvio dos valores médios que se revelam no pregão licitatório, não prosperando a alegação da representante de haver risco ao erário, pois que o baixo valor por ela ofertado remete à inexequibilidade ou ao preço predatório, fenômenos econômicos juridicamente considerados lesivos ao erário e ao funcionamento normal da Administração Pública; ademais, a diferença nominal de valores é mero argumento da representante para impressionar em interesse próprio, não representa necessariamente desvantagem, não está provada nem justificada, por avaliação do conjunto dos preços, ao contrário, a discrepância coloca a representante sob suspeita em cotejo aos demais licitantes; a representante não desenvolve argumento robusto sobre existência de onerosidade, tratando-o “em passant”; e
e) 	pleiteia a respondente acolhimento da sua manifestação, acostamento aos autos de suas contrarrazões contidas no processo do PE 5/2019 e envio das comunicações do TCU ao endereço “SBS, Quadra 2, Bloco Q, 42º andar, salas 401 e 402, Edifício João Carlos Saad, Asa Sul, CEP 70.070-120, Brasília-DF”.
Análise:
A interessada respondente basicamente remete a sua resposta às contrarrazões apresentadas ao recurso da representante, sem as apresentar nem as resumir, e questiona o baixo valor da proposta da representante, destoante das concorrentes e temerário quanto à exequibilidade. De fato, o valor da proposta final da representante (após a fase de lances) destoa muito dos valores propostos pela maior parte das licitantes, bem como do valor de sua própria proposta original, que foi de R$ 8.235.379,40 (peça 4, p. 39) , indiciando a possibilidade de estar subestimada ou mesmo ser inexequível.
E.3 – Elementos adicionais fornecidos pela PRF (peça 38) 
Em 8/7/2019, foram juntados aos autos novos elementos apresentados pela PRF (peças 33-38) , os quais são apresentados e analisados na sequência.
19.1.	A peça 33 corresponde meramente ao ofício de encaminhamento dos novos elementos. As peças 34 e 38, a ofícios internos que ressaltam alguns fatos e argumentos reforçadores da correção do ato de desclassificação e inabilitação da representante. A peça 35 refere-se à resposta original da PRF à oitiva (mesmo teor da peça 24 e da peça 23, p. 1-12) . E as peças 35-36, aos checklists utilizados para verificar o cumprimento das exigências pelas empresas ConnectCom e Algar.
19.2.	Os fatos e argumentos constantes das peças 34 e 38 são os seguintes:
a) 	na fase de classificação, o exigido é que se faça a análise somente da proposta registrada, sendo analisada a documentação de habilitação somente se a proposta for aprovada; contudo, a área técnica fez diligências além do exigido para a fase classificatória, examinando a proposta e também a habilitação técnica;
b)  	a equipe técnica enfrentou dificuldade na análise dos atestados técnicos, visto que a representante apresentou vários atestados do mesmo contrato, com datas de emissão distintas, a exemplo dos atestados 57, 58, 59 e 95, todos referentes ao Contrato 57/2011 com a Caixa Econômica Federal;
c) 	ainda que relevada a falta de identificação na proposta da representante do custo das ferramentas de ITSM, suporte remoto e monitoramento (itens 5.15, 5.16 e 5.17 do TR) , essenciais para prestação do serviço, restaria ainda a falta de previsão dos custos com capacitação da equipe e com preposto do contrato, além de a representante não ter indicado a ferramenta que utilizaria de suporte remoto (item 5.16 do TR) ; 
d)	a diferença de valor entre as propostas das empresas ConnectCom e Algar resultou dessa falta de previsão de custos, observado que, apesar de a proposta vencedora (Algar) ser superior em 27,49% à proposta da representante (ConnectCom) , ficou 43% abaixo do orçado; 
e)	contrariamente à alegação da representante de que houve tratamento diferenciado na análise de sua proposta e da proposta da Algar, o tempo decorrido na análise das duas propostas foi semelhante e a metodologia utilizada foi igual, conforme se observa no resumo de checklist das referidas propostas às peças 36-37; e
f)	o contrato vigente “não prevê prestação de serviço para os Sistemas Móveis, BAT WEB e Multas Passivo, interrompendo totalmente as atividades administrativas e operacionais da PRF, em todo o território nacional.
19.3.	Os novos elementos trazidos pela PRF buscam reforçar o que já fora explanado em sua oitiva (tópico E.1 acima) , sendo o seu aspecto mais importante e distintivo, em relação aos elementos anteriormente apresentados e analisados, o detalhamento das situações que ensejaram a inabilitação da representante, consubstanciado no exame que efetuou por meio do checklist à peça 36, devidamente considerado nesta instrução, precipuamente no seu quadro 2.
19.4.	Vê também que os checklists mencionados como metodologia igual no exame das propostas em tela (peças 36 e 37) trazem o exame de 17 exigências de habilitação (itens 5.19.2.1 a 5.19.2.17 do TR) das empresas ConnectCom e Algar, em que foram reprovadas cinco exigências da primeira empresa mencionada e nenhuma da segunda empresa. Ou seja, os dois checklists contribuem para demonstrar o tratamento igualitário entre as duas empresas em questão e o checklist à peça 36 detalha as cinco exigências não atendidas (tratadas nos itens 9.1-9.2 desta instrução) pela empresa representante. 
19.5.	Adicionalmente, confirma-se que o órgão tende a confundir o exame rotineiro dos documentos das licitantes com as diligências eventuais para esclarecimento do teor, alcance ou veracidade desses documentos. Tal confusão, na prática, equivale ao órgão ter optado por não diligenciar em razão da multiplicidade de problemas encontrados, vislumbrando provável resultado infrutífero, ou seja, a impossibilidade de sanear por completo as falhas e lacunas na habilitação e na proposta da representante. Sobre a questão, opina-se que o órgão deve diligenciar ao menos até certificar uma situação insanável; que, no entanto, a falta de diligências é atenuada pelas circunstâncias fáticas já apontadas inclusive nos itens 9.1.4 e 10.2 desta instrução; e que a questão deve ser objeto de ciência pertinente à PRF.
E.4 – Análise final conclusiva
A inabilitação e desclassificação da representante não se mostrou descabida, em vista da multiplicidade de falhas na sua documentação de habilitação e de proposta, sendo algumas delas relevantes. Com efeito, ainda que se enquadre algumas das falhas encontradas como sanáveis ou releváveis (a exemplo da desconformidade entre os números identificadores dos perfis profissionais nas planilhas de custos e os dos itens licitados – vide parte inicial do item 9.2.1 desta instrução; da falta de identificação do custo para o preposto do contrato, sendo informado no recurso da representante seu enquadramento como custos indiretos – vide parte final do item 9.2.1 e inicial do item 9.2.2 desta instrução; e da falta de identificação do custo com ferramenta/software – vide item 12 desta instrução) , fato é que houve significativo descuido da representante, em vista da diversidade de inconsistências encontradas, que demandariam muitos ajustes, ressalvas e complementações na documentação e proposta apresentadas.
Ademais - e principalmente -, houve falhas importantes relacionadas à habilitação técnica da representante, uma flagrantemente insanável (desatendimento da exigência relativa ao correio eletrônico) e quatro possivelmente insanáveis, visto que, para seu saneamento, demandaria múltiplas diligências sobre diversos aspectos de omissão e obscuridade, a suscitar talvez juntada de novos elementos pela representante, a teor do que contém o checklist utilizado na verificação do atendimento ou não das exigências de habilitação pela representante (peça 36) e do discorrido nos itens 9.1 a 9.1.4 desta instrução. No que tange à proposta técnica, mostraram-se potencialmente insanáveis a não-indicação da ferramenta de acesso remoto (em vista inclusive da persistente omissão) e a falta de previsão dos custos com capacitação dos profissionais e com diárias e deslocamentos deles (devido às incongruências entre as justificativas recursais da representante e as descrições explicativas na proposta) , a teor do discorrido nos itens 9.5, parte final, e 9.6 desta instrução.
A possível economia que seria, em tese, obtida com a eventual habitação e classificação da representante, fica mitigada em vista das seguintes razões e circunstâncias, entre outras: (a) a economicidade não é princípio absoluto, devendo ser sopesado com outros princípios aplicáveis às licitações e contratos, como a igualdade e a vinculação ao ato convocatório; (b) a multiplicidade de falhas e a relevância de algumas delas deram motivo à inabilitação e desclassificação da representante, a despeito da possibilidade de aperfeiçoamentos no edital do respectivo certame; (c) a proposta vencedora ficou cerca de 43% abaixo da orçamentação do órgão para os serviços licitados e, também, do valor originalmente proposto pela própria representante (itens 17 e 18 desta instrução) .  
Observada toda a análise acima em seu contexto e as planilhas de preços e de custos apresentadas pela representante e pela vencedora (peças 39 e 40) , pode-se questionar, dos procedimentos da PRF: (i) a previsão de divisão dos valores das propostas com mão de obra, custos administrativos e outras despesas indiretas e lucro bruto (Anexo 1 do TR, à peça 3, p. 90-91) , sem definir sobre o enquadramento dos insumos nessa classificação tríade; (ii) a falta de especificação do enquadramento das despesas  com treinamento/capacitação, deslocamentos/diárias e preposto nas planilhas de custos e formação de preços (se apropriadas nas planilhas como “insumos”, “custos indiretos” ou outro) ; e (iii) a falta de diligências para buscar sanear a documentação e a proposta vantajosa da representante, sem justificativa para a sua não-realização (o órgão não efetuou diligências ou pelo menos não as demonstrou, aparentando confundir essas com o mero exame crítico interno) .
23.1	Definir e especificar os enquadramentos possibilitaria inclusive padronizar a apresentação das propostas e facilitar o exame dos seus custos. Nesse sentido, há campo para aperfeiçoamentos nos futuros editais da PRF, em homenagem ao requisito da clareza e aos princípios da transparência e eficiência, o que pode ser objeto de ciência. Similarmente, a realização de diligências pela PRF ou a justificativa para a sua não-realização contribuiria para robustecer a confiança nos seus certames, prestigiando os princípios da transparência e da economicidade, o que também pode ser objeto de ciência.
23.2.	Se a multiplicidade, diversidade ou natureza das falhas encontradas na documentação e na proposta da licitante indicar a improbabilidade de saneamento de todas as falhas, a princípio o órgão deve circunstanciar isso e proceder a diligências até certificar uma situação insanável, mormente em situação de resguardo de uma proposta que lhe é vantajosa. No entanto, esse poder-dever é minimizado no presente caso, em razão das circunstâncias analisadas.
Diante do exposto, os elementos constantes dos autos permitem, desde já, a avaliação quanto ao mérito da presente representação como parcialmente procedente, não se adotando a medida cautelar pleiteada, dando-se ciência à PRF e arquivando os autos.
[...]

	I. Proposta de Encaminhamento

	Em virtude do exposto, propõe-se:
25.1.	conhecer da representação, satisfeitos os requisitos de admissibilidade constantes no art. 113, § 1º, da Lei 8.666/1993, c/c os arts. 235 e 237, VII, do Regimento Interno deste Tribunal, e no art. 103, § 1º, da Resolução - TCU 259/2014;
25.2.	no mérito, considerar a presente representação parcialmente procedente;
25.3.	perda de objeto do pedido de concessão de medida cautelar formulado pelo representante, tendo em vista o pronunciamento quanto ao mérito;
25.4.	dar ciência ao Departamento de Polícia Rodoviária Federal, com fundamento no art. 7º da Resolução – TCU 265/2014, sobre as seguintes impropriedades/falhas, identificadas no Pregão Eletrônico 5/2019, para que sejam adotadas medidas internas com vistas à prevenção de ocorrência de outras semelhantes:
a) 	ausência de especificação, no Modelo para Apresentação de Propostas (Anexo I do Termo de Referência do edital) , do enquadramento dos insumos na divisão dos valores das propostas em “mão de obra”, “custos administrativos e outras despesas indiretas” e “lucro bruto”, em prejuízo dos requisitos da clareza e da objetividade (Lei 8.666/1996, arts. 3º, 44 e 45, caputs, 40, inc. I e VII, e 54, § 1º) e dos princípios da transparência e da eficiência; e
b) 	ausência de especificação, no edital, do enquadramento das despesas com treinamento/capacitação, deslocamentos/diárias e preposto nas planilhas de custos e formação de preços (se apropriadas nas planilhas como “insumos”, “custos indiretos” ou outro) , em prejuízo dos requisitos da clareza e da objetividade (Lei 8.666/1996, arts. 3º, 44 e 45, caputs, 40, inc. I e VII, e 54, § 1º) e dos princípios da transparência e da eficiência;
c)	não-realização de diligências na documentação de habilitação técnica e na proposta da representante (segunda colocada no certame) , que possibilitassem sanear as falhas encontradas, em busca de preservar a possibilidade de contratar proposta mais vantajosa, ou possibilitassem melhor caracterizar o aspecto insanável dessas falhas e/ou a inexequibilidade dos preços e custos ofertados, sem demonstrar e explicitar a desnecessidade das diligências ou outra razão para sua não-realização, contrariando os princípios da economicidade e da transparência e a jurisprudência deste Tribunal (Acórdãos do Plenário 2.546/2015, 2.730/2015, 918/2014, 1.924/2011, e 1.899/2008) ; 
25.5.	informar ao Departamento de Polícia Rodoviária Federal e ao representante que o conteúdo da deliberação que vier a ser proferida poderá ser consultado no endereço www.tcu.gov.br/acordaos; e
25.6.	arquivar os presentes autos, nos termos do art. 250, I, c/c art. 169, VI, do Regimento Interno/TCU.

	É o Relatório.

Leandro Santos de Souza (OAB/SP 215.039), representando a ConnetCom

Não atuou

REPRESENTAÇÃO. PEDIDO DE MEDIDA CAUTELAR. POSSÍVEIS IRREGULARIDADES NA CONTRATAÇÃO DE SERVIÇOS DE TI. CONHECIMENTO. OITIVA. PROCEDÊNCIA PARCIAL. PERDA DE OBJETO DA MEDIDA CAUTELAR PLEITEADA. CIÊNCIA. ARQUIVAMENTO.

REPRESENTAÇÃO (REPR)

Preliminarmente, ratifico o conhecimento desta representação por estarem preenchidos os requisitos de admissibilidade aplicáveis à espécie anterior, consignado em despacho de peça17.
2.	Trata-se de representação formulada pela empresa ConnectCom Teleinformática Comércio e Serviços Ltda. acerca de possíveis irregularidades havidas no Pregão Eletrônico 5/2019, cujo objeto são serviços técnicos especializados, continuados, na área de Tecnologia da Informação, de suporte técnico a usuários (Service Desk) e sustentação à infraestrutura do Núcleo de Tecnologia da Informação e Comunicações (NUTIC-SEDE) da Polícia Rodoviária Federal e da Divisão de Infraestrutura de Tecnologia da Informação e Comunicações (DITIC) . 
3.	 O certame teve como vencedora a empresa Algar TI Consultoria S.A., com contratação vigente por 12 meses, prorrogável por até 60 meses, no valor homologado de R$  R$ 4.702.193,59.
4. 	Em apertada síntese, a ConnectCom apontou eventuais irregularidades que teriam ocorrido no processo licitatório conduzido pelo Departamento da Polícia Rodoviária Federal (DPRF) : 
a) desclassificação indevida da representante no certame ante à não comprovação da capacidade técnica, visto que o órgão não teria apresentado motivo plausível ou fundamentação para a desclassificação nem realizado as diligências necessárias para esclarecimentos; 
b) desclassificação prematura em razão de inconformidades na proposta de preços e na planilha de custos, nas quais foram identificados erros formais que seriam sanáveis por diligência; 
c) tratamento diferenciado na análise da sua documentação, se comparada com a da empresa convocada após sua desclassificação (Algar TI Consultoria S.A) . Os documentos da Algar teriam sido examinados em 10 dias enquanto os da representante teriam sido analisados em apenas um dia, sugerindo que o pregoeiro e a equipe técnica teriam decidido prematuramente pela desclassificação da ConnectCom; 
d) tal desclassificação acarretaria prejuízo à Administração de cerca de R$ 1 milhão, afrontando os princípios da economicidade, da vantajosidade, da vinculação ao instrumento convocatório e do interesse público.
5.	No despacho referido no parágrafo inaugural deste Voto, dentre outras providências, determinei a oitiva prévia do DPRF e da empresa  Algar TI Consultoria S.A. para manifestação sobre as irregularidades postas nesta representação, especialmente, o que foi sumarizado pela unidade instrutiva: “i) se as inconformidades que levaram à inabilitação e desclassificação da representante poderiam ou não ser supridas por diligência; (ii) quais os registros das eventuais diligências realizadas sobre a habilitação e a proposta de preços da representante; (iii) a pertinência do questionamento da PRF sobre a falta de inclusão dos custos ou a inadequação de ferramentas/softwares usadas pela representante, entre elas Zabbix e Nagios, que são utilizadas atualmente pela PRF, tendo em conta que os custos de licenciamento deveriam constar da proposta se utilizadas outras ferramentas (item 5.13 do termo de referência – peça 3, p. 36) ; (iv) o motivo para intervalos de tempo tão distintos no exame da documentação das empresas ConnectCom e Algar; e (v) a perda econômica com o resultado do certame”. 
6.	Registro que, embora estivem presentes a fumaça do bom direito em vista das possíveis irregularidades apontadas nestes autos e o perigo da demora em razão da iminente assinatura do contrato, pressupostos para concessão da medida cautelar, identificou-se o perigo da demora reverso em face da essencialidade do serviço licitado.
7.	Após o exame das mencionadas oitivas, acolho as análises e conclusões da Selog, adotando-as como minhas razões de decidir no sentido de considerar a presente representação parcialmente procedente, declarar a perda de objeto da medida cautelar pleiteada em razão do exame de mérito e dar ciência ao Departamento da Polícia Rodoviária Federal acerca das falhas e/ou impropriedades encontradas no edital e no procedimento licitatório com o fito de evitar, em futuras licitações, novas ocorrências dessa natureza.
8.	Em linhas gerais,  a representação é parcialmente procedente, porquanto o DPRF não comprovou por documentos ter feito diligências hábeis a demonstrar certas falhas insanáveis que sustentariam a inabilitação da licitante. 
9.	Nesse cenário, aparentemente o pregoeiro e a equipe técnica fizeram apenas o exame da documentação apresentada, sem justificar a decisão de não diligenciar os órgãos ou entidades emissoras de atestados de capacitação técnica que pudessem esclarecer eventuais impropriedades documentais. 
10.	Além disso, o edital apresentou falhas quanto à padronização das planilhas de apresentação das propostas da licitante ante à ausência de previsão de divisão dos valores das propostas com mão de obra, custos administrativos e outras despesas indiretas e lucro bruto. 
11.	Em outro giro, não havia especificação no instrumento convocatório no tocante à apropriação das despesas, como “insumos”, “custos indiretos” ou outro, com treinamento/capacitação, deslocamentos/diárias e preposto nas planilhas de custos e formação de preços.
12.	Tais padronizações merecem ser aperfeiçoadas a fim de facilitar a comparação entre as propostas encaminhadas pelas certamistas.
13.	Examinada a questão de outro ângulo, identifica-se desleixo por parte da licitante em relação à documentação tanto de habilitação quanto a de proposta técnica.  Na fase de habilitação, os atestados apresentados pela representante demandariam múltiplas diligências para o seu eventual saneamento e a seleção da proposta mais vantajosa para a Administração se levarmos em consideração somente o fator menor preço.
13.	Nesse ponto, reproduzo o item 9.1 transcrito no relatório precedente:
“9.1	As cinco inconformidades relativas aos atestados de capacidade técnica apresentados pela representante correspondem à falta de comprovação de experiência na prestação de serviços: (1) em ambiente de ‘no mínimo 15 controladores de domínio distribuídos geograficamente nos sistemas Windows Server 2008 R2 e 2012 ou superior, previstos no item 8.8.2’; (2) em ambiente de ‘no mínimo 200 servidores Linux, previstos no item 8.8.2, IX’; (3) ‘de administração, configuração e manutenção de solução de correio eletrônico com no mínimo 12.500 caixas postais, previstos no item 8.8.2, XI’; (4) em ambiente virtualizado ‘em alta disponibilidade, como no mínimo 10 servidores de rede físicos e 200 máquinas virtuais, previstos no item 8.8.2, XII’; (5) referentes a ‘servidores de aplicação web, de no mínimo 60 servidores de aplicações Web, previstos no item 8.8.2, XIII’”.
14.	Analisados os atestados de capacidade técnica apresentados pela ConnectCom,, o DPRF concluiu pelo desatendimento integral do exigido no item 8.8.2.XI do edital e no item 5.19.2.11 do Termo de Referência, o que levou à inabilitação da empresa. 
15.	Como se pode ver nos itens 9.1 a 9.1.4 da instrução transcrita no relatório antecedente a este Voto, o DPRF examinou com a profundidade que a matéria requer os documentos apresentados pela representante não havendo que se falar em tratamento diferenciado entre as certamistas no tocante ao tempo despendido pelo contratante para essas atividades.
16.	Entretanto, ressalto que a diligência é aconselhável para a habilitação de cada licitante para confirmar a veracidade dos atestados, sendo indispensável para a inabilitação até ser encontrada uma situação de falha insanável. Na ausência de diligências, deve o órgão justificar sua decisão. Essa conduta confere maior transparência ao processo licitatório, tornando-se o órgão menos vulnerável a questionamentos administrativos e judiciais.
17.  	Neste caso, em particular, apesar de não estar cabalmente demonstrada a realização de diligências sem qualquer justificativa para tal, a inabilitação da representante não se mostra despropositada por haver inconsistências em vários atestados o que indica baixa probabilidade de saneamento das falhas encontradas, caracterizando sua inadequação ao disposto em item do edital e do Termo de Referência. 
18.	Não obstante, essas falhas e impropriedades aqui detectadas não devem se repetir em futuras licitações, sendo pertinente a ciência de sua ocorrência ao DPRF. 
19.	Por fim, há que se sopesar o menor preço com a capacidade operacional e a proposta técnica dos certamistas, sendo atingido o objetivo da licitação com o cumprimento das exigências do instrumento convocatório compatíveis com o objeto a ser contratado.
20.	Nesse sentido, anoto que a empresa Algar, vencedora do Pregão Eletrônico 5/2019, foi habilitada e sua proposta de preços ficou cerca de 43% abaixo do orçamento do DPRF para os serviços licitados,  bem assim do valor originalmente proposto pela representante.
             Em face do exposto, Voto por que seja adotado o Acórdão que ora submeto ao escrutínio do Pleno.
TCU, Sala das Sessões Ministro Luciano Brandão Alves de Souza, em 25 de setembro de 2019.
RAIMUNDO CARREIRO 
Relator